【裁判字號】    95,上易,473
【裁判日期】    950919
【裁判案由】    清償借款
【裁判全文】
臺灣高等法院民事判決                 95年度上易字第473號
上  訴  人  甲○○
            乙○○
被上訴人    台灣中小企業銀行股份有限公司
法定代理人  戊○○
訴訟代理人  丁○○
上列當事人間清償借款事件，上訴人對於中華民國95年3月15日
臺灣臺北地方法院94年度訴字第7597號第一審判決提起上訴，本
院於95年9月5日言詞辯論終結，判決如下：
    主  文
上訴駁回。
第二審訴訟費用由上訴人連帶負擔。
    事實及理由
壹、程序方面：
一、被上訴人之法定代理人由張兆順依序變更為羅澤成（原判決
    當事人欄誤載為張兆順）、戊○○（見原審卷28頁，本院卷
    65頁），均據彼等具狀聲明承受訴訟，並續行訴訟，核無不
    合。
二、按民事訴訟法第183條所謂訴訟中有犯罪嫌疑牽涉其裁判，
    法院得在刑事訴訟終結前，以裁定停止訴訟程序，係指在民
    事訴訟繫屬中，當事人或第三人涉有犯罪嫌疑，足以影響民
    事訴訟之裁判，非俟刑事訴訟解決，民事法院即無從或難於
    判斷者而言，例如當事人或第三人於民事訴訟繫屬中涉有偽
    造文書、證人偽證、鑑定人為不實之鑑定等罪嫌，始足當之
    （最高法院79年度台抗字第218號判例參照）。本件上訴人
    聲請裁定停止訴訟程序，係執伊等以被上訴人之前法定代理
    人張兆順、羅澤成、訴訟代理人丁○○及訴外人陳石、丙○
    ○及萬協實業股份有限公司（下稱萬協公司）涉嫌刑事詐欺
    罪嫌，伊等已向臺灣台北地方法院檢察署提出告訴云云為其
    論據；惟查上訴人所為刑事詐欺之告訴，經核與前述「民事
    訴訟繫屬中有犯罪嫌疑牽涉其裁判者」之情形不合，揆諸前
    述說明，本件無停止訴訟程序之必要，合先敘明。
貳、實體方面：
一、上訴人聲明：（一）原判決廢棄。（二）被上訴人在第一審
    之訴駁回。
    被上訴人聲明：如主文所示。
二、被上訴人起訴主張：上訴人甲○○以上訴人乙○○為連帶保
    證人，於民國（下同）87年9月3日向伊借款新台幣（下同）
    146萬元，約定借款期間自87年10月28日起至117年10月28日
    止，利率按被上訴人基準利率加碼1.83％計算，嗣後隨被上
    訴人基準利率調整而調整，並自調整日起按調整後之利率計
    算（起訴時為5.31％）；本金及利息自借款日起，以每1個
    月1期分360期平均攤還；借款到期或視為全部到期未立即償
    還時，除按約定利率給付遲延利息外，逾期6個月以內者按
    約定利率10％，超過6個月部分按約定利率20％加付違約金
    。詎上訴人自94年6月起即未依約繳納本息，依兩造所訂授
    信約定書第5條第1項第1款約定，其借款債務應視為全部到
    期，上訴人計積欠本金133萬8018元及如原判決附表所示之
    利息、違約金，上訴人應連帶負清償責任，爰依消費借貸及
    連帶保證之法律關係，求為命上訴人連帶清償等情，求為命
    上訴人連帶給付133萬8018元及如原判決附表所示利息、違
    約金之判決。
    上訴人則以：上訴人甲○○於87年9月3日向被上訴人借款14
    6萬元，每期攤還1萬1423元，第1期攤還日期為87年11月28
    日，經每月攤還至94年5月間，已連續攤還79期；如依146萬
    元分360期計算，上訴人甲○○應已償還本金32萬元，尚欠
    借款金額為114萬元（按上訴人在原審抗辯以年利率5％計算
    ，上訴人甲○○借貸146萬元本金每年之利息為7萬3000元，
    伊已繳納79期本息，計已繳付利息47萬4500元，已償還本金
    42萬7917元，尚欠之本金應為103萬2083元）。詎被上訴人
    竟謂上訴人甲○○至94年5月底尚欠本金133萬8018元，其計
    算方法有錯誤，且計算利息及違約金之利率顯然偏高，應依
    民法第251條、第252條酌減為年利率5％。另上訴人甲○○
    向被上訴人借款，係因訴外人陳石、丙○○共同出資經營萬
    協公司，於84年初在台北市○○區○○段1小段349等地號土
    地推出「台大文豪」大廈，地下一樓規劃作為商場使用，大
    肆宣傳如購買地下商場之攤位，將來開張營業後可賺到厚利
    ，上訴人甲○○信以為真，以244萬元價款購買攤位1戶，其
    中自備款77萬元已經付清，餘款146萬元則係向被上訴人貸
    款後付清，再由伊分期向被上訴人攤還。然上訴人甲○○所
    購買之攤位，坪數不足，且通風、抽風設備未改善致空氣不
    流通；走道太小，規劃錯誤及消防、防火設備不合規格等缺
    失，迄今仍無法正式開業，致伊受到鉅額之損害，故自94年
    6 月底起停止向被上訴人繳納分期貸款，如被上訴人在撥款
    前徵信調查並核對萬協公司所出售攤位之面積究竟若干，自
    會降低應撥款項之金額，故就被上訴人超額撥貸之款項部分
    ，伊無返還義務云云，資為抗辯。
三、兩造不爭執之事實：
（一）上訴人甲○○以上訴人乙○○為連帶保證人，於87年9月3
      日向被上訴人借款146萬元，約定借款利息按年利率8.69
      ％計算，如被上訴人調整基本放款利率時，自調整日起改
      按被上訴人新通告基本放款利率加年利率0.07％計付；本
      金及利息自借款日起，每1個月為1期，分360期平均攤還
      ，每期攤還本息1萬1423元，第1期本息攤還日為87年11月
      28日，借款到期或視為全部到期未立即償還時，按約定利
      率計付遲延利息；逾期償還本金、利息或本息時，本金自
      到期日起，利息自繳息日起，逾期在6個月以內部分，按
      約定利率10％，逾期超過6個月部分，按約定利息20％計
      收違約金。
（二）依兩造所訂授信約定書第5條第1項第1款約定，上訴人如
      不依約清償本金時，無須經被上訴人事先通知或催告，上
      訴人所負債務視為全部到期。又兩造於92年6月3日簽訂「
      契據增補條款契約，於第2條約定上訴人借款之利息自92
      年6月10日起，改按被上訴人公告「基準利率」加碼年率
      1.83％（訂約時合計為年率5.3％）計息，嗣後隨被上訴
      人「基準利率」調整，並自調整日起，按調整後之年利率
      計算。
（三）上訴人自94年6月起未依約向被上訴人繳納本息。
（四）證據：借據、授信約定書、契據增補條款契約（見原審卷
      6-7頁）。
四、被上訴人依消費借貸及連帶保證之法律關係，請求上訴人連
    帶償還133萬8018元及如原判決附表所示之利息、違約金，
    有無理由，詳述如下：
（一）上訴人雖抗辯上訴人甲○○至94年5月間，已連續攤還79
      期本息，已償還本金32萬元，尚欠借款金額為114萬元云
      云。惟按清償人所提出之給付，應先抵充費用，次充利息
      ，次充原本，民法第323條定有明文。經查兩造約定上訴
      人應按月攤還本息1萬1423元，然上訴人並未遵期每月繳
      納貸款本息，其87年11月、12月並未繳納貸款本息，至88
      年1月19日始清償2萬4629元，沖償利息2萬1081元、違約
      金1827元，餘額沖償本金1721元；以此計算，截至上訴人
      最後一次繳款日即94年6月28日止，其合計清償81萬8303
      元，其中利息部分沖償69萬2856元、違約金部分沖償3465
      元，沖償本金部分計為12萬1982元（計算式：818,303元
      －692,856元－3,465元＝121,982元），有被上訴人提出
      之授信客戶異動資料表、清償金額明細表可稽（見原審卷
      34-42頁、本院卷90-92頁）；上訴人向被上訴人借貸金額
      146萬元，扣除清償本金12萬1982元，尚積欠之本金為133
      萬8018元。又民法第203條所規定應付利息之債務，其利
      率未經約定，亦無法律可據者，週年利率為百分之5；係
      當事人間未約定利率且無法律可據者，始有適用。兩造間
      就借款利率已有約定，上訴人抗辯應以年利率5％計算云
      云，核屬無據，所辯為不足取。
（二）又關於上訴人抗辯被上訴人計算利息及違約金之利率偏高
      ，應依民法第251條、第252條規定酌減部分；經查被上訴
      人請求上訴人清償借款係按年利率5.31％計算利息，關於
      違約金部分，上訴人逾期在6個月以內者，係按年利率5.3
      1％之10％、超過6個月部分者，係按上開利率之20％計算
      ；縱將違約金累計計算利率，合計為6.903％，並無過高
      之情事。上訴人抗辯違約金過高，亦不足取。
（三）另按，稱消費借貸者，謂當事人約定，一方移轉金錢或其
      他代替物之所有權於他方，而他方以種類、品質、數量相
      同之物返還之契約，修正前之民法第474條定有明文；又
      消費借貸之借用人應於約定期限內，返還與借用物種類、
      品質、數量相同之物，民法第478條前段亦有明文。經查
      兩造間成立消費借貸及連帶保證契約，被上訴人已於87年
      10月28日將貸款撥入上訴人甲○○在被上訴人吉林分行所
      開立之活期儲蓄存款帳戶，為上訴人所不爭執，並有被上
      訴人提出之借據及授信約定書可憑，上訴人即應對被上訴
      人連帶負清償責任。上訴人抗辯上訴人甲○○向被上訴人
      借款，係因伊向訴外人陳石、丙○○所經營之萬協公司購
      買「台大文豪」大廈地下一樓攤位，有坪數不足等缺失，
      迄今無法正式開業，致受到鉅額損害，如被上訴人在撥款
      前徵信調查並核對上開攤位面積究竟若干，自會降低應撥
      貸之款項，就被上訴人超額撥貸之款項部分，伊等無返還
      義務云云；經查上訴人甲○○向訴外人萬協公司購買大廈
      攤位，係伊與訴外人萬協公司間之買賣關係，經核與被上
      訴人無涉；上訴人甲○○向被上訴人借款，其與被上訴人
      間僅係成立消費借貸契約，被上訴人並不負有核對上訴人
      甲○○所購買攤位面積之義務，上訴人不得以上訴人甲○
      ○與訴外人萬協公司間之買賣紛爭，作為拒絕清償本件借
      款之理由，所辯核不足取。
五、綜上所述，被上訴人依消費借貸及連帶保證之法律關係，請
    求上訴人連帶償還伊本金133萬8018元及如原判決附表所示
    之利息、違約金，為有理由，應予准許。原審為上訴人敗訴
    之判決，並無不合；上訴論旨指摘原判決不當，求予廢棄改
    判，為無理由。
六、兩造其餘之攻擊或防禦方法，及未經援用之證據，經本院斟
    酌後，認均不足以影響本判決之結果，無逐一詳予論駁之必
    要，併此敘明。
七、據上論結，本件上訴為無理由，依民事訴訟法第449條第1項
    、第85條第2項，判決如主文。
中    華    民    國    95    年    9     月    19    日
                  民事第八庭
                      審判長法  官  吳景源
                            法  官  連正義
                            法  官  鄭威莉
正本係照原本作成。
不得上訴。
中    華    民    國    95    年    9     月    20    日
                            書記官  秦慧榮


司法院資訊處製作；財團法人民間司法改革基金會備份。
